【裁判字號】    99,訴,896
【裁判日期】    991231
【裁判案由】    返還房屋
【裁判全文】
臺灣板橋地方法院民事判決               99年度訴字第896號
原      告  鄭莉菁
訴訟代理人  呂錦律師
被      告  王承智
訴訟代理人  吳姝叡律師
上列當事人間請求返還房屋事件，經本院於民國99年12月22日言
詞辯論終結，判決如下：
    主  文
被告應將坐落新北市○○區○○街96巷12號5 樓房屋遷讓返還原
告。
訴訟費用由被告負擔。
    事實及理由
一、原告起訴主張：
(一)、原告為坐落新北市○○區○○街96巷12號5 樓房屋（建號為
    新北市○○區○○段983 號，下稱系爭房屋）之房屋所有權
    人，有建物登記謄本可證，緣兩造前係男女朋友關係，故共
    同居住於系爭房屋內，後因被告常對原告暴力相對，原告不
    得已於民國98年1 月底逃離系爭房屋，然系爭房屋目前仍為
    被告無權占用中，原告2 次向調解委員會聲請調解，被告均
    不出面解決，原告目前還需每月給付房貸本息3 萬多元，為
    此，依民法第767 條規定提起本訴請求被告遷讓返還房屋。
    原告否認與被告間有何借名登記契約關係，房貸也都是原告
    繳納，系爭房屋是原告向前手王蘇湘購買取得等語。
(二)、聲明：被告應將坐落新北市○○區○○街96巷12號5 樓房屋
    遷讓返還原告。
二、被告答辯則為：
(一)、系爭房屋是被告借名登記予原告者，實際所有人是被告。被
    告於83年間購買系爭房屋，後於92年2 月11日借名登記予訴
    外人周維邦，於94年6 月22日借名登記予訴外人王蘇湘，兩
    造於96年8 月交往後，被告再於97年1 月22日借名登記予原
    告。期間系爭房屋之貸款、房屋稅、地價稅均由被告繳納。
    被告並無以暴力對待原告。原告是於98年1 月後自行以返家
    過年為由，不再回來。系爭房屋目前係由被告占有使用中等
    語。
(二)、聲明：原告之訴駁回。
三、兩造不爭執事項：
(一)、系爭房屋於97年1 月28日以買賣為由，由訴外人王蘇湘移轉
    登記予原告名下。
(二)、系爭房屋目前由被告占有使用中。
四、本院得心證之理由：
(一)、原告上揭主張業據其提出建物登記謄本、臺北縣中和市調解
    委員會調解筆錄2 份、臺北縣政府稅捐稽徵處99年房屋稅轉
    帳繳納證明、98年地價稅繳款書、異動索引、臺灣中小企業
    銀行存摺存款存款憑條、家庭暴力事件驗傷診斷書、簡訊影
    本、陽信商業銀行交易明細資料、陽信商業銀行支票存款送
    款單及取款條、取款憑條等為證，被告則以前揭情詞置辯，
    是本件爭點厥為：兩造間有無成立借名登記契約關係？原告
    依民法第767 條請求被告返還房屋，有無理由？經查：
(二)、按當事人主張有利於己之事實者，就其事實有舉證之責任，
    民事訴訟法第277 條前段定有明文。次按主張常態事實者，
    就其事實無庸舉證，主張變態事者，應就變態事實負舉證義
    務，此為舉證責任分擔原則；而原告對於自己主張之事實（
    即起訴事實）已盡證明之責後，如被告對其主張之抗辯事實
    ，並無確實證明方法或僅以空言爭執者，當然認定其抗辯事
    實之非真正，而應為被告不利益之裁判；主張法律關係存在
    之當事人，僅須就該法律關係發生所須具備之特別要件，負
    舉證之責任，至於他造主張有利於己之事實，應由他造舉證
    證明。換言之，原告就其所主張發生原因之事實，若已盡舉
    證之責任，則被告自應就其抗辯事項，負舉證責任。（最高
    法院18年度上字第1679、2855號及同院28年度上字第1920判
    例意旨參照）。
(三)、查本件被告抗辯兩造間成立借名登記契約關係乙節，為原告
    所否認，揆諸前開規定，自應由被告負舉證責任。然查，被
    告業自陳：無訂立書面資料，只是兩造口頭約定等語（見本
    院卷第17頁筆錄）。次查，被告雖執證人即系爭房屋前登記
    名義人王蘇湘於99年8 月5 日本院準備程序之證述：伊認為
    系爭房屋原本就是被告的，伊有同意讓被告借名登記，伊移
    轉登記予原告時，有問被告如果原告之後不還房屋怎麼辦等
    語為據（見本院卷第60頁以下），然本院審酌證人王蘇湘於
    同日亦證述：伊對於被告與更前手之周姓警察間的契約關係
    為何，並不知道，伊對於原告與被告間的法律關係，也不知
    道等語明確在卷，是證人既對兩造間或被告與訴外人周維邦
    間之法律關係毫不知情，則其如何可以證明系爭房屋究竟是
    否被告借名登記予原告者？足見其前開所述顯係個人臆測之
    詞，尚非可採。又查，證人王蘇湘於同日復證稱：伊移轉登
    記給原告時，『絕對不是』以買賣的名義登記，至於是用什
    麼理由登記，伊忘記了等語，然稽之系爭房屋該筆移轉登記
    申請資料及建物登記謄本記載（見本院卷第121 頁以下），
    該次移轉原因確係登記為「買賣」，有臺北縣中和地政事務
    所99年8 月11日函暨所附資料在卷可稽，是證人此部分證述
    ，顯然與事實不符，故證人所述是否屬實，已然有疑。況查
    ，證人王蘇湘於同日復稱：「系爭房屋一剛開始是登記在被
    告名下，當時因為有另外一位警察要跟被告借錢，被告沒有
    錢可以借，所以就將系爭房屋抵押向銀行貸款，來借錢給該
    名警察，後來該警察沒有按月還款給被告，所以被告也不高
    興，就不去按月還款給銀行，因此就『被銀行聲請查封拍賣
    。法院拍賣時，被告不能以自己名義應買，被告就找了周姓
    警察應買（按：證人指更前手周維邦），而登記為名義人』
    。我聽被告說，後續的房貸還是被告出錢，並非周姓警察出
    錢，但實際情形如何，我是不知道。對於被告與周姓警察間
    的契約關係為何，我也不知道。」等語在卷，然觀之被告與
    訴外人周維邦間之該次移轉登記申請資料，其移轉登記原因
    亦為「買賣」，並非法院拍賣，此有臺北縣中和地政事務所
    99年8 月11日函暨所附資料在卷可憑（見本院卷第95頁以下
    ），是證人此部分證述，亦顯然與事實不符，故證人所述實
    難採信。參以證人王蘇湘復表示：伊與被告是十幾年的朋友
    ，跟原告則只有見過兩次面等語，可見證人與被告間關係良
    好久遠，其立場未必中立客觀，是其證明力已然較低。綜上
    ，本院認證人王蘇湘之證述，無從採為有利於被告之論據。
(四)、另查，被告雖提出記事曆、臺灣中小企業銀行存款憑條、97
    年度地價稅轉帳繳納證明、98年度房屋稅轉帳繳納證明等主
    張房貸係由其繳納云云，然稽之該臺灣中小企業銀行存款憑
    條（見本院卷第51頁以下），其上戶名為原告「鄭莉菁」，
    並非被告，無法證明係被告繳納；再觀之該97年度地價稅轉
    帳繳納證明、98年度房屋稅轉帳繳納證明，其上納稅義務人
    亦係原告「鄭莉菁」，無法證明係被告繳納，且被告僅提出
    該2 年度之資料，亦與被告所辯：從83年起便都係由被告繳
    納云云等情不符；況原告主張：並不否認該等資料之真正，
    但那是因為之前兩造是男女朋友關係，同住系爭房屋，被告
    才能取得這些文件，記事曆部分，是因原告有幫忙紀錄兩造
    間一切收支或雜項在記事曆上，並不能由此證明即係被告支
    付房貸等語，衡諸情理，尚非有違。是被告上開所舉，均不
    足以證明兩造間存有借名登記契約關係。
(五)、復查，原告主張系爭房屋確係伊向訴外人王蘇湘購得，並以
    自己名義向臺灣中小企業銀行貸款，由伊自行繳納各期房貸
    、稅款等情，業據原告提出臺北縣政府稅捐稽徵處99年房屋
    稅轉帳繳納證明、98年地價稅繳款書、臺灣中小企業銀行存
    摺存款存款憑條6 張、97年5 月11日之家庭暴力事件驗傷診
    斷書等為據（見本院卷第67頁以下）；另原告主張伊已經清
    償訴外人王蘇湘向聯邦商業銀行之貸款並塗銷該抵押權設定
    乙節，亦有原告提出之臺北縣光特版地政電傳資訊系統異動
    索引、銀行取款憑條在卷可稽（見本院卷第69頁、第192 頁
    ），足佐其所言非虛。參以原告提出之兩造間簡訊影本（見
    本院卷第164 頁），其上多次明載「買方」一詞，可見並非
    被告所辯原告是要歸還系爭房屋云云之意，益徵原告主張可
    採。末查，被告就系爭房屋兩造間有無成立借名登記契約乙
    節，並未提出任何積極證據以實其說，揆諸首揭說明，難認
    被告已善盡舉證責任，是其所辯，尚非可採。從而，原告既
    為系爭房屋登記所有權人，其依民法第767 條規定請求被告
    遷讓返還房屋，洵屬有據。
(六)、綜上所述，原告本於民法第767 條規定請求被告自系爭房屋
    遷出，將系爭房屋返還原告，係為有理，應予准許。
五、至被告聲請傳喚蔡佩玲、龍豔紅為證人，被告主張可以證明
    原告於98年1 月離開系爭房屋後，曾與證人二人聯絡，稱要
    將系爭房屋移轉登記還給被告云云，然本院審認該二人僅能
    證明98年1 月後之事，對於系爭房屋移轉登記之97年1 月28
    日時兩造間是否有成立借名登記契約之事實，並無法證明，
    故並無調查必要；被告另聲請傳喚傅雄麟為證人，主張可以
    證明原告有傳簡訊表示要返還系爭房屋，被告有將簡訊拿給
    證人傅雄麟看云云，本院審認被告主張縱使為真，證人所看
    到之簡訊未必有前因後果，是否全面、或斷章取義，未必可
    知，且凡此皆屬原告離開系爭房屋後之情事，仍無法證明兩
    造間是否有成立借名登記契約，是亦無調查必要。本件判決
    事證基礎已臻明確，兩造其餘主張、陳述及所提證據暨攻擊
    、防禦方法，經本院審酌後，認與判決結果均無影響，爰不
    一一論述，併予敘明。
六、結論：原告之訴有理由。爰依民事訴訟法第78條，判決如主
    文。
中    華    民    國    99    年    12    月    31    日
                  民事第三庭  審判長法  官  陳財旺
                                    法  官  黃信樺
                                    法  官  吳金芳
以上正本係照原本作成。
如對本判決上訴，須於判決送達後20日內向本院提出上訴狀。如
委任律師提起上訴者，應一併繳納上訴審裁判費。
中    華    民    國    99    年    12    月    31    日
                                    書記官  陳昭綾

司法院資訊處製作；財團法人民間司法改革基金會備份。
